臺灣高等法院刑事判決　　　　　　 99年度上更(一)字第489號
上　訴　人　臺灣板橋地方法院檢察署檢察官
上　訴　人
即　被　告　江欽民
選任辯護人　陳崇善律師
上列上訴人因被告殺人案件，不服臺灣板橋地方法院97年度重訴
字第29號，中華民國98年3月20日第一審判決（起訴案號：臺灣
板橋地方法院檢察署97年度偵字第4413、4414、6565、6567、67
55、7418、7473、7904、8387、8658、9680、9911、10057、100
64、10353、10505、10522、11004、11580、00000000000、1278
0、12951、13821號），提起上訴，本院判決後，經最高法院發
回更審，本院判決如下：
    主  文
原判決關於江欽民殺人部分暨執行刑均撤銷。
江欽民犯殺人罪，處有期徒刑拾伍年。
    事  實
一、江欽民於民國97年1月17日下午6時10分許，在新北市○○區
    ○○路780號施用甲基安非他命後，已達不能安全駕駛動力
    交通工具之情形下，於同日下午6時30分許，駕駛由白忠孝
    （業經原審判處罪刑確定）前於同年月15日凌晨竊取之車號
    8493-KR號自用小客車並搭載陳永安沿新北市○○區○○路
    行駛（江欽民所犯收受贓物及公共危險部分，經原審各判處
    有期徒刑4月，江欽民上訴後，於本院前審撤回上訴而告確
    定），並於左轉光華路續行時適遇警攔查，因恐其駕駛贓車
    犯行為警查獲，竟駕車加速逃逸，於駛出光華路65巷欲左轉
    正和街往中正路方向續行時，車前右側不慎擦撞由林建州騎
    乘沿正和街往中正路方向直行之車號GIJ-697號重型機車左
    側（未成傷），林建州斯時尚未倒地，江欽民明知林建州人
    車停止於其所駕小客車右前側，惟為擺脫後面追緝之警員，
    竟基於殺人之故意，猶駕車續行，而再度擦撞林建州所騎乘
    之上開機車，造成林建州人車倒地，林建州並捲入車底，江
    欽民罔顧林建州捲入車底而猛踩油門加速逃逸，乃將林建州
    拖行達10.7公尺，導致林建州胸廓壓迫及呼吸性窘迫，窒息
    死亡。江欽民迨見其小客車因林建身軀卡住車底而無法繼續
    前進，遂即與陳永安先後棄車逃離現場。嗣於97年1月25日
    ，在新北市○○區○○路780號7樓為警查獲，始悉上情。
二、案經
    新北市政府警察局蘆洲分局報請臺灣板橋地方法院檢察署檢
    察官偵查起訴。
    理  由
壹、證據能力方面
一、按被告以外之人於偵查中向檢察官所為之陳述，除顯有不可
    信之情況者外，得為證據，刑事訴訟法第159條之1第2項定
    有明文。又現階段刑事訴訟法規定檢察官代表國家偵查犯罪
    、實施公訴，依法其有訊問被告、證人及鑑定人之權，證人
    、鑑定人且須具結，而實務運作時，偵查中檢察官向被告以
    外之人所取得之陳述，原則上均能遵守法律規定，不致違法
    取供，其可信性極高，故刑事訴訟法第159條之1第2項明定
    被告以外之人於偵查中向檢察官所為陳述，除顯有不可信之
    情況者外，得為證據，故被告等當事人、代理人、辯護人、
    輔佐人若主張其顯有不可信之情形者，本乎當事人主導證據
    調查原則，自應負舉證責任，否則，被告以外之人向檢察官
    所為之陳述，毋庸另為證明，即得作為認定被告犯罪之證據
    ；至於該項所謂「顯有不可信性」，係指其不可信之情形，
    甚為顯著了然者，固非以絕對不須經過調查程序為條件，然
    須從卷證本身，綜合訊問時之外部情況，為形式上之觀察或
    調查，即可發現，無待進一步為實質調查之情形而言，亦係
    指陳述是否出於供述者之真意、有無違法取供情事之信用性
    而言，故應就偵查或調查筆錄製作之原因、過程及其功能等
    加以觀察其信用性，據以判斷該傳聞證據是否有顯不可信之
    情況，並非對其陳述內容之「證明力」如何加以論斷，二者
    之層次有別，不容混淆。又按詰問權係指訴訟上當事人有在
    審判庭輪流盤問證人，以求發現真實，辨明供述證據真偽之
    權利，此與證據能力係指符合法律所規定之證據適格，而得
    成為證明犯罪事實存在與否之證據資格，性質上並非相同，
    偵查中檢察官為蒐集被告犯罪證據，訊問證人旨在確認被告
    嫌疑之有無及內容，與審判期日透過當事人之攻防，調查證
    人以認定事實之性質及目的，尚屬有別；偵查中訊問證人，
    法無明文必須傳喚被告使之得以在場，刑事訴訟法第248條
    第1項前段雖規定：「如被告在場者，被告得親自詰問」，
    事實上亦難期被告有於偵查中行使詰問權之機會，此項未經
    被告詰問之被告以外之人於偵查中向檢察官所為之陳述，依
    刑事訴訟法第159條之1第2項之規定，原則上屬於法律規定
    為有證據能力之傳聞證據，於例外顯有不可信之情況，始否
    定其得為證據，是得為證據之被告以外之人於偵查中所為之
    陳述，倘被告於審判中未捨棄其詰問權，因其先前之陳述未
    經被告詰問，應認屬於未經合法調查之證據，並非無證據能
    力，而應禁止證據之使用，此項詰問權之欠缺，非不得於審
    判中由被告行使以補正，而完足為經合法調查之證據，而此
    項未經被告詰問之被告以外之人於偵查中向檢察官所為之陳
    述，被告於審判中非不得放棄對原供述人之反對詰問權，刑
    事訴訟法第288條第2項前段規定：「審判長對於準備程序中
    當事人不爭執之被告以外之人之陳述，得僅以宣讀或告以要
    旨代之」，即明斯旨（刑事訴訟法第159條之1第2項之立法
    理由及最高法院94年度台上字第629號、96年度台上字第187
    0、3923、5684號等判決意旨可資參照）。經查，證人侯柔
    羽、白忠孝於偵查中向檢察官所為之陳述，業經具結，且自
    筆錄內容觀之，並無不正取供之情事，即就卷證形式上觀察
    ，尚無一望即知之顯不可信之情形，被告及辯護人復未指出
    並證明其等證述有何顯不可信之情況，且證人侯柔羽已由被
    告及辯護人於原審及本院踐行對質詰問之程序，即屬合法調
    查之證據，自得作為本案判決之證據，合先敘明。
二、次按道路交通事故處理辦法第10條規定：「警察機關對道路
    交通事故現場，應就下列事項詳加勘察、蒐證、詢問關係人
    ，據以分析研判：一事故地點、通向、交通情況及周圍環境
    狀況。二地面因事故形成之各項痕跡及散落物狀況。三駕駛
    人身心狀況與人、車損傷之痕跡、程度及附著物之狀況。四
    事故當事人、車輛位置及形態。五事故過程中之人、車動態
    及各關係地點。」（第1項）、「前項各款之勘察、蒐證，
    應儘量使事故當事人及證人在場說明，並以現場圖及攝影作
    成紀錄，詳實填寫道路交通事故調查報告表，對事故當事人
    及證人陳述作成紀錄或筆錄。現場圖由當事人或在場人簽名
    。」（第2項），是卷附道路交通事故現場圖及道路交通事
    故調查報告表，乃新北市政府警察局蘆洲分局交通分隊警員
    依上開法律規定，於職務上所製作之紀錄文書，乃屬一般處
    理交通事故之例行性文書，且於製作時尚不知犯罪嫌疑人為
    何人，顯無顯不可信之情形，依刑事訴訟法第159條之4第1
    款規定，得為本案之證據。另卷附新北市立（原臺北縣立）
    醫院檢送之被害人送醫急救之病歷，乃該院從事醫療業務之
    醫師，因被害人因車禍發生後送至該院急救，醫師於例行性
    之診療過程中，對被害人所為醫療行為，於業務上所記載之
    紀錄文，屬於醫療業務上或通常醫療業務過程所製作之紀錄
    文書，依刑事訴訟法第159條之4第2款規定，亦得為本案之
    證據。
三、至卷附之相驗屍體證明書、檢驗報告書係檢察官依刑事訴訟
    法第218條規定督同檢驗員勘驗被害人林建州屍體後所製作
    之文書，依法自有證據能力，併予敘明。
貳、實體方面
一、訊據上訴人即被告江欽民固對於其在上揭時地駕駛前開小客
    車撞及被害人林建州所騎之機車，並致林建州死亡之事實不
    諱，惟矢口否認有何殺人犯行，辯稱：伊當時不知道已撞到
    人，才會駕車繼續向前行駛，伊承認過失致死犯行，但伊並
    無殺人之故意云云。辯護人則以：被告當時因吸食安非他命
    及逃避警察的追緝，所以才會有不安全駕駛的行為，但當時
    被告並不知道有撞到人的情形，而所有的證據亦沒有辦法證
    明被告有殺人的故意或不確定故意，被告承認有過失致死行
    為，故請依罪疑惟輕原則，量處被告過失致死罪刑等語為被
    告置辯。
二、經查：
  (一)被告於上揭時、地，駕駛前開贓車為逃避警方追緝，於加速
    逃逸過程，轉入新北市○○區○○路65巷，即陸續擦撞停放
    於路旁之三輪車及機車，迨左轉正和街欲往中正路方向續行
    時，撞及由被害人林建州騎乘沿正和街向中正路方向直行之
    上揭機車，並致被害人死亡之事實，業據被告於偵審中坦認
    在卷（第4413號偵查卷第16至18、184、185、200、201頁、
    原審卷(一)第407頁、本院上訴卷第267頁、更一卷第93頁反面
    至第94頁反面），核與證人白忠孝於偵查中供證：前開小客
    車係其於97年1月15日凌晨2、3時所竊，被告有看過其開過
    這部車，被告當天未經其同意，就在新北市○○區○○路78
    0號將車子開走等語（同上偵查卷第198、199頁），及證人
    即案發當時搭乘上開贓車之陳永案於原審供證：當天係由被
    告開車從蘆洲光華路轉小巷（按即65巷），因警察在後面追
    ，伊一直聽到撞擊的聲音，伊當時只知道被告車速很快，當
    時擋風玻璃有東西撞過來，車輛應該是前面右邊的地方撞到
    機車，伊當時在車上休息，後來聽到撞擊的聲音，伊就醒過
    來，並看到被告下車，伊便下車去找被告，走路的時候有看
    到車下有人等語（原審卷(二)第35至37頁）若符，再參以被告
    及被害人之車損照片（同上偵查卷第68至71頁），被告之小
    客車右前車角保險桿、右側車身、擋風玻璃等處受損，而被
    害人之機車左側車身有擦撞痕之情，是被告駕車甫自光華路
    65 巷駛出欲左轉正和街往中正路方向續行時，其車前右側
    不慎擦撞由被害人騎乘沿正和街往中正路方向直行之機車左
    側乙情，洵堪認定。此外，並有道路交通事故調查報告表(一)
    、(二)、現場圖、現場及監視器翻拍照片在卷可稽（同上偵查
    卷第52至57、59至67、92至119頁）。
  (二)證人即目擊者侯柔羽於偵查、原審及本院審理時，均供證：
    伊當時站在蘆洲正和街50號1樓店門口裡面，外面是整片透
    明的玻璃，就聽到很快的車速聲，就看到被告所駕駛之上開
    小客車從巷子很快衝出來，死者騎機車則係沿正和街往中正
    路方向行駛，被告之小客車從後面側撞到被害人所騎乘之機
    車時，被害人並未跌倒，仍跨騎在機車上，停頓1、2秒後，
    被告的車子繼續左轉轉正向中正路方向行駛，就將機車及連
    同被害人拖行一段距離，之後被害人跌落在地，卡在上開小
    客車之前輪下再繼續行駛一小段距離，車子無法繼續行駛後
    ，司機就先下車逃跑，副駕駛座的人過1、2分鐘後，也從後
    座出來往中正路逃跑等語綦詳（同上偵查卷第191、192頁、
    原審卷(一)第403至406頁、本院更一卷第122、123頁），核與
    卷附道路交通事故現場圖（同上偵查卷第54頁）所載，被告
    所駕之前揭小客車自光華路65巷駛出左轉時，其車輪胎滑痕
    達11.9公尺，於轉入正和街0.9公尺後因拖行被害人所遺留
    之拖痕亦達10.7公尺、刮地痕達9公尺，而上開輪胎滑痕與
    拖痕、刮地痕並未連貫等情吻合，顯見被告所駕車輛左轉後
    續行前進並非連貫性之動作，而在左轉及繼續行駛前應有煞
    停之舉。被告雖於偵審中一再辯稱：伊有撞到機車，但不知
    道撞死人；伊撞到他就倒，車子速度很快往前滑行，絕無故
    意要殺害被害人云云，然依被告之小客車自巷內駛出轉彎時
    ，固有留下輪胎滑痕11.9公尺，惟相隔0.9公尺後，始於地
    面上遺留之拖痕10.7公尺及刮地痕9公尺，並非連貫，已如
    上述。且被告於偵查中亦供稱：當時伊知道擦撞一輛機車，
    是右邊車身撞到機車，當時伊開車被警察追，因為伊開的是
    贓車，所以警察在後面追，伊就很緊張轉進巷子，從巷子左
    轉出來時，就撞到機車騎士，伊撞到他就倒，車子速度很快
    往前滑行，車子不能用前進時，伊等就下車逃跑等語（同上
    偵查卷第185、201頁），及於本院供承：伊因在中正路與光
    華路遇到臨檢，警察騎機車在後面追伊，所以沿路伊都是一
    直踩油門，加速逃逸，到車子無法繼續行駛，就下車馬上離
    開現場等語（本院更一卷第94頁反面），益徵被告於駕車左
    轉時初次擦撞被害人之機車後，不僅未下車察看，卻猶故意
    踩油門加速前進甚明，蓋若被告於左轉滑行時撞及被害人之
    機車，未繼續加速前進，其車豈有在被害人人車捲入車底之
    情況下，怎可能造成上開距離非短之拖痕刮地痕之理，足見
    其前開所辯已難採信。由上足認證人侯柔羽前開供證屬實，
    應堪採信。
  (三)又被告於偵審中雖均辯稱：伊當時知道有撞到機車時，並不
    知道已撞到人云云。惟不僅與其上揭於偵查中供承：當時左
    轉出來時，就撞到機車騎士等語不符。且當時光華路65巷與
    正和街交岔路口設有路燈，光線明亮，業據證人侯柔羽於本
    院證述明確（本院更一卷第122頁反面、第123頁），並經本
    院勘驗告訴人所提出之上開路口監視器錄影光碟結果，確認
    當時事發地點有燈光乙情屬實，有勘驗筆錄可按（本院更一
    卷第124頁），是距離肇事地點位置較遠之證人侯柔羽既可
    清晰見到被害人林建州跨騎機車上，近在咫尺之被告，自無
    視而不見，而機車倒地聲音非輕，被害人係成年人，體型壯
    碩，身高175公分，有檢驗報告單可按（相驗卷第51頁反面
    ），其捲入車下致車輛無法前進，被告豈有不知之理？足認
    被告辯稱：其當時只知撞到機車，而不知已撞到人云云，顯
    係事後避就之詞，要難採信。又本件被害人確係因車禍，導
    致被害人胸廓壓迫及呼吸性窘迫，窒息死亡，業據檢察官督
    同檢驗員相驗屬實，並有勘驗筆錄、相驗屍體證明書、檢驗
    報告書在卷可憑（相驗卷第47至56頁），且被害人於車禍發
    生後，經救護車送至新北市立醫院時即已無生命徵象，亦有
    新北市立醫院病歷資料及診斷證明書（相驗卷第68至72頁）
    。而依前開檢驗報告書所載，被害人之背部及四肢有多處挫
    傷及壓磨剝挫傷，體表呈現壓邊後導致之磨灼傷，研判重物
    壓迫導致窒息為其主要死因，顯見被害人確係遭被告所駕小
    客車拖行而致窒息死亡。是以，被告於駕車左轉時初次擦撞
    被害人之機車後，為逃避警方查緝，不僅未下車察看，卻猶
    故意踩油門加速前進，而再度擦撞被害人所騎乘之機車，造
    成被害人人車倒地，被害人並捲入車底拖行，致被害人因此
    發生死亡結果，被告具殺人之故意至為灼然。
  (四)被告之辯護人雖以證人侯柔羽於警詢時證稱：「被告所駕駛
    之小客車由光華路65巷內急速駛出，左轉正和街往中正路方
    向與一部重機車發生碰撞，該自小客車在路口急速轉彎後，
    撞到該機車並把車子往中正路方向拖行，我看到該重機騎士
    被壓在車子下面，……但仍繼續向前行駛，直到車子卡住開
    不動始停下來」等語（同上偵查卷第48頁），與證人前開於
    偵審供證：被告當時駕小客車初撞到被害人所騎乘之機車時
    ，被害人並未跌倒，仍跨騎在機車上，停頓後，被告再硬左
    轉正和街，始撞倒被害人，卡在上開小客車之前輪等語不符
    ，及本件案發時間為97年1月17日下午6時30分，以當時天色
    已暗，證人應無法清楚目睹車禍發生經過，而辯以證人侯柔
    羽於偵審中之證言為不可信。惟上開案發地點之交岔路口設
    有路燈，光線明亮，業經本院認定如上述。以證人侯柔羽當
    時自承之位置（坐於巷口住處前之檳檳攤），及被告自巷內
    駛出前已沿途碰撞三輪車及機車所造成之異常聲響，顯已先
    引起證人侯柔羽之注意，是其應可清楚目睹被告駕車自上開
    巷子駛出轉彎之過程，洵屬明確。又按證人之陳述有部分前
    後不符，或相互間有所歧異時，究竟何者為可採，法院仍得
    本其自由心證予以斟酌，非謂一有不符或矛盾，即應認其全
    部均為不可採信；其基本事實之陳述，若果與真實性無礙時
    ，則仍非不得予以採信（最高法院74年台上字第1599號判例
    參照）。綜觀證人侯柔羽上揭警詢及偵審中之供證，雖其於
    警詢時之陳述較為簡略，未若其於偵查、原審及本院均詳細
    敘及被告駕車初撞及被害人之機車，被害人人車並未跌倒乙
    情，惟其就本件被告駕車撞及被害人之機車後，猶繼續前進
    ，直到其車子卡住開不動始停下來之被告駕車初撞後猶加速
    前往之主要事實陳述則始終如一，自難僅以其於警詢時簡略
    之陳述，遽認其於偵審中經具結之證言為不可信。
  (五)復本院前審依被告選任辯護人之聲請將相關卷證送請國立交
    通大學就「本件事故發生時，就被告所處之位置，是否可明
    知林建州（即被害人）遭撞擊後卡在被告所駕駛之車下？」
    等事項予以鑑定。該大學於99年5月31日以交大管運字第099
    1005269號函覆稱：「旨揭案件現場圖、照片、監視影像與
    當事人陳述內容等跡證經詳細審閱，仍不足以確切認定前揭
    來函所指明鑑定事項」等情（本院上訴卷(一)第236頁）。惟
    按本案確係被告駕駛之小客車於上揭時地，初撞被害人之機
    車，應可清楚辨識上面有人騎坐，已如上述，又當被告駕駛
    之小客車在擦撞機車時，被告並未煞車，而猶加速前往，亦
    據被告於本院中供認在卷（本院更一卷第94頁反面），是上
    開交通大學之函覆意見，顯不影響本院上開認定，且不足為
    被告有利之證據。
  (六)另被告雖辯稱：其當時因吸毒品，精神惚恍，並不知撞到人
    云云。惟被告於上揭時間，駕駛前開小客車突遇警攔查，因
    恐其駕駛贓車犯行為警查獲，竟駕車加速逃逸，並駛入光華
    路65巷，欲從該巷左轉正和街往中正路方向續行等情，業據
    被告迭於偵審中坦認在卷，業如上述。是被告既於駕車途中
    知悉為避免警員追緝，而加速駛入小巷，且自該巷駛出時猶
    知轉彎，避免直接撞及牆壁等等行徑，顯見其於案發當時意
    識清楚，並無對外界事務辨識能力並無任何缺乏或減退之情
    形，被告所辯行為時意識惚恍云云，顯無可採。是被告亦無
    刑法第19條規定之精神障礙或心智缺陷之情形，附此敘明。
  (七)綜上所述，被告殺人犯行洵堪認定，應依法論科。
三、核被告所為，係犯刑法第271條第1項之殺人罪。被告所犯殺
    人犯行，雖係於吸食第二級毒品甲基安非他命後及無駕駛執
    照之情形下為之，業據被告供承在卷（第4413號偵查卷第18
    、19頁），然因道路交通管理處罰條例第86條第1項之規定
    ，惟肇事者在一定之違規情形，依法應負過失致人於死或過
    失傷害之刑事責任時，始有本規定之適用（最高法院97年度
    台上字第3133號判決要旨參照），故此部分尚無庸依上開規
    定加重被告之刑責，併此敘明。
四、原審就被告所犯殺人罪部分，認罪證明，固非無見，惟按刑
    法第13條第1項明定：行為人對於構成犯罪之事實，「明知
    」並有意使其發生者為故意（直接故意）。同條第2項明定
    ：行為人對於犯罪之事實，「預見」其發生，而其發生並不
    違背其本意者，以故意論（間接故意）。兩者就行為對於構
    成犯罪事實發生之認識及行為之決意，規定既不相同，其惡
    性之評價當非無輕重之別，自有區別之實益。查原判決事實
    欄認定上訴人「將機車騎士林建州撞倒在地、捲入車底後，
    另基於殺人之『不確定故意』，繼續加速，將之拖行，導致
    林建州胸廓壓迫及呼吸性窘迫，窒息死亡」等情。似認被告
    係將林建州撞倒在地、捲入車底後，始基於殺人之不確定故
    意而著手輾壓被害人死亡。然原判決於理由一之(二)５卻據
    證人侯柔羽證詞而說明：位置較遠之侯柔羽既得清晰見到林
    建州跨騎機車上，近在咫尺之江欽民，自無視而不見，而機
    車倒地聲音非輕，林建州體型亦非小，捲在車下致車輛無法
    前進，豈有「不知」之理云云（見原判決第6頁第12至16行
    ），致被告究竟係基於「明知」之直接故意或「預見其發生
    而不違背本意」之間接故意而為本件犯行，原判決事實之認
    定與理由之說明不相適合，難謂無判決理由矛盾之違法。且
    查被告係基於殺人之直接故意，而駕車加速前行，因而造成
    被害人人車倒地，被害人並捲入車底、遭拖行達10.7公尺，
    導致被害人死亡，已如前述，原判決認定被告係基於殺人之
    不確定故意，所認亦屬有誤。被告上訴意旨否認犯罪，及檢
    察官上訴以原判決未於量刑時慮及被告從未與告訴人和解，
    並於判決理由中敘明，固均無可取，但原判決既有上述可議
    之處，即屬無可維持，自應由本院將原判決關於被告上開殺
    人罪部分暨執行刑予以撤銷改判。爰審酌被告於本案前尚無
    因他案受有罪之宣告及執行紀錄，有本院被告前案紀錄表可
    按，素行尚可，其僅因為避警追緝，駕車加速逃逸，並於逃
    逸過程中擦撞被害人，猶不思停車察看，猶加速續行，罔顧
    被害人安危，惡性非輕，兼衡其犯罪之手段、犯罪時所受刺
    激、所生危害，及犯罪後迄未與被害人和解之態度，暨檢察
    官起訴時具體求刑有期徒刑十五年尚稱允當等一切情狀，就
    被告殺人罪部分，量處有期徒刑十五年，以資懲儆。
據上論斷，應依刑事訴訟法第369條第1項前段、第364條、第299
條第1項前段，刑法第271條第1項，判決如主文。
本案經檢察官李金定到庭執行職務。
中    華    民    國   100    年    6     月    2     日
                  刑事第二十一庭審判長法  官  周政達
                                      法  官  趙文
                                      法  官  楊力進
以上正本證明與原本無異。
如不服本判決，應於收受送達後10日內向本院提出上訴書狀，其
未敘述上訴之理由者並得於提起上訴後10日內向本院補提理由書
（均須按他造當事人之人數附繕本）「切勿逕送上級法院」。
                                      書記官  彭威翔
中    華    民    國   100    年    6     月    3     日
附錄：本案論罪科刑法條全文。
中華民國刑法第271條
（普通殺人罪）
殺人者，處死刑、無期徒刑或 10 年以上有期徒刑。
前項之未遂犯罰之。
預備犯第 1 項之罪者，處 2 年以下有期徒刑。